臺北高等行政法院判決　　　　　　　　　　　　　　　九十二年度訴字第六九七號
　　　　　　　　　　　　　　　.
　　原　　　告　甲○○
　　訴訟代理人　丙○○（地政士）
　　被　　　告　財政部臺灣省北區國稅局
　　代　表　人　林吉昌（局長）
　　訴訟代理人　丁○○
　　　　　　　　乙○○
右當事人間因遺產稅事件，原告不服財政部中華民國九十一年十二月十六日台財訴字
第０九一００三五０八六號訴願決定，提起行政訴訟。本院判決如左：
    主  文
原告之訴駁回。
訴訟費用由原告負擔。
    事  實
一、事實概要：
    緣原告之父曹天生於民國（下同）八十三年九月十日死亡，繼承人等分別於八十
    四年六月十日申報遺產稅及八十九年二月十一日補申報被繼承人死亡前三年內存
    款贈與之遺產稅。被告分別於八十五年九月二十四日核定應納遺產稅額新台幣（
    下同）一、三０八、四一四元，及八十九年三月六日核定補報應納遺產稅額五二
    五、二五四元，及自動補報加計利息一七六、五五二元，限繳日期分別為八十五
    年十二月二十五日與八十九年五月十日，繼承人等未於法定期限內申請復查，而
    分別於八十六年一月二十四日及八十九年六月九日確定，繼承人等亦未繳清稅款
    ，經被告於八十七年五月二十日及九十年十二月二十八日移送法務部行政執行署
    板橋行政執行處執行中。原告旋於九十年十一月十五日，主張被繼承人所遺坐落
    台北縣淡水鎮○○○段破瓦厝子小段三三、三三—一、三三—二、三五、四三、
    五三等號土地（以下稱系爭土地），經權利人即訴外人吳武男設定債權額二０、
    ０００、０００元抵押權，申請更正扣除被繼承人死亡前未償債務二０、０００
    、０００萬元，案經被告以九十年十一月二十八日北區國稅淡水徵第九０００四
    ０八五號函復，否准其所請。原告不服，提起訴願，經遭決定駁回，遂提起行政
    訴訟。
二、兩造聲明：
  (一)原告聲明：
    1.訴願決定及原處分均撤銷。命被告准扣除被繼承人死亡前未償債務二０、００
      ０、０００元，重新核計遺產稅。
    2.訴訟費用由被告負擔。
  (二)被告聲明：
    1.駁回原告之訴。
    2.訴訟費用由原告負擔。
三、兩造之爭點：原告於遺產稅核定處分確定後，能否再主張遺產及贈與稅法第十七
                條第一項第八款，被繼承人死亡前有未償之債務，應自遺產總額中
                扣除？
  (一)原告主張之理由：
    1.遺產及贈與稅法第十七條第一項第八款規定：「被繼承人死亡前，未償之債務
      ，具有確實證明者，應准自遺產總額中扣除」。原告申請時主張有未償債務，
      即繼承土地上有設定抵押權，被告將之適用稅捐稽徵法第二十八條規定，適用
      法律有誤。且土地登記謄本內抵押權之存續期間是比照最高限額抵押權設定方
      式，一般債權應是清償日後才開始求償。
    2.「納稅義務人如發現繳納通知文書記載、計算錯誤或重複時‧‧‧得要求‧‧
      ‧查對更正」；「納稅義務人對於因適用法令錯誤或計算錯誤溢繳之稅款，得
      ‧‧‧「五年內」‧‧‧申請退還‧‧‧。」；「納稅義務人對於核定稅捐之
      處分如有不服，‧‧‧依左列規定申請復查‧‧‧。」分別為稅捐稽徵法第十
      七、二十八、三十五條所明定。惟同法第十七條意旨係指納稅義務人發現繳納
      通知書有記載，計算錯誤，申請查對時更正。同法第二十八條規定納稅義務人
      因適用法令錯誤或計算錯誤溢繳之稅款，得於五年內申請退款其性質為公法不
      當特利返還請求權之特別時效（參行政法院八十六年八月份庭長評事聯席會議
      決議）。同法第三十五條則對核定稅捐不服，納稅義務人申請復查及訴願救濟
      程序而設，與本件核屬有別。被告類推適用稅捐稽徵法第十七、二十八、三十
      五條規定否准原告所請，已明顯違誤。
    3.遺產贈與稅法第十七條第一項第八款，乃人民公法上之請求權。該請求權之消
      滅時效，屬憲法上法律保留事項。「人民有依法律納稅之義務」憲法第十九條
      定有明文。中央法規標準法第五條明定：「左列事項應以法律定之‧‧‧二、
      關於人民之權利義務者‧‧‧」。「‧‧‧該請求權之消滅時效，應以法律定
      之，屬於憲法上法律保留事項‧‧‧在法律未明定前，應類推適用‧‧‧至於
      時效中斷及不完成，於相關法律未有規定前，亦應類推適用民法之規定‧‧‧
      。」此觀司法院釋字第四七四號解釋至明。時效制度不僅與人民權利義務有重
      大關係，其其目的在於尊重既存之事實狀態及維持法律秩序之安定，與公益有
      關，須有法律明定。原告依繼承時遺產及贈與稅法第十七條第一項第八款之規
      定主張扣除被繼承人死亡前未償債務。無論遺產及贈與稅法或稅捐稽徵法均未
      明定該請求權時效期間。因之，法未明定，類推適用首須認定意旨相同，利用
      體系解釋，歷史解釋、目的解釋及合憲解釋之方式予認定。被告類推適用該請
      求權時效期間為五年，未兼顧稅捐稽徵法第二十八條，其性質為公法上不當得
      利返還請求權之特別時效。被告於八十九年三月六日核定補報應納稅遺產稅額
      五二五、二五四元‧‧‧限繳日為同年五月十日，同年六月九日確定，反之，
      有關時效中斷、重行起算等，應類推適用民法規定，才符相同之案型，應為相
      同處理及公平基本原則。
  (二)被告主張之理由：
    1.按「稅捐之稽徵，依本法之規定；本法未規定者，依其他有關法律之規定。」
      、「納稅義務人如發現繳納通知文書有記載、計算錯誤或重複時，於規定繳納
      期間內，得要求稅捐稽徵機關，查對更正。」及「納稅義務人對於因適用法令
      錯誤或計算錯誤溢繳之稅款，得自繳納之日起五年內提出具體證明，申請退還
      ；‧‧‧」分別為稅捐稽徵法第一條、第十七條及第二十八條所明定。次按「
      左列各款，應自遺產總額中扣除，免徵遺產稅‧‧‧一、‧‧‧八、被繼承人
      死亡前，未償之債務，具有確實證明者。」為行為時遺產及贈與稅法第十七條
      第一項第八款所明定。
    2.本件原告之父曹天生於八十三年九月十日死亡，其遺產稅共核定二案，第一案
      於八十五年九月二十四日核定遺產稅應納稅額一、三０八、四一四元，限繳日
      期為八十五年十二月二十五日，於八十五年十月十五日送達，繼承人等未於法
      定期限內申請復查，於八十六年一月二十四日確定。第二案於八十九年三月六
      日核定補報稅額五二五、二五四元及自動補報加計利息一七六、五五二元，限
      繳日期為八十九年五月十日，於八十九年三月八日送達，繼承人等未於法定期
      限內申請復查，該件遂於八十九年六月九日確定。繼承人等未繳納稅款，經被
      告機關於八十七年五月二十日及九十年十二月二十八日，依稅捐稽徵法第二十
      條及同法第三十九條規定，移送法務部行政執行署板橋行政執行處執行中。原
      告於上開應納稅額確定後於九十年十一月十五日申請更正，主張被繼承人所遺
      坐落淡水鎮○○○段破瓦厝子小段三三、三三-一、三三-二、三五、四三、五
      三等地號土地，經權利人吳武男設定債權額二０、０００、０００元抵押權，
      申請依遺產及贈與稅法規定扣除該未償債務云云。被告所屬淡水稽徵所以九十
      年十一月二十八日北區國稅淡水徵第九０００四０八五號函復略以：「台端主
      張被繼承人曹天生未償債務貳仟萬元未扣除乙案，查上開抵押權設定期間為七
      十九年九月五日至八十一年九月四日，被繼承人於八十三年九月十日死亡，原
      核時並未主張，未屬新事實新事證，亦未符合稅捐稽徵法第二十八條規定因適
      用法令錯誤或計算錯誤得自繳納之日起五年內提出申請更正之適用。」否准其
      所請。
    3.按「稅捐之稽徵，依本法之規定；本法未規定者，依其他有關法律之規定」為
      稅捐稽徵法第一條所明定，次按中央法規標準法第十六規定，「法規對其他法
      規所規定之同一事項而為特別之規定者，應優先適用。」是以，原告主張應類
      推適用民法規定，惟民法係普通法；稅捐稽徵法為特別法，基於特別法優於普
      通法原則，原告申請更正遺產稅事件，自應適用稅捐稽徵法之規定，原告主張
      類推適用民法規定，顯屬誤解，原告申請追認被繼承人死亡前未償債務二０、
      ０００、０００元，該未償債務之認剔非屬稅捐稽徵法第十七條查對更正之範
      圍，自無更正之適用，而繼承人等又未依規定申請復查，是原告申請更正，與
      規定不符。又本件並無適用法令錯誤或計算錯誤之情事，且稅款亦未繳納，自
      無稅捐稽徵法第二十八條規定之適用，被告否准所請，並無不妥。
    理  由
一、按「稅捐之稽徵，依本法之規定；本法未規定者，依其他有關法律之規定。」、
    「納稅義務人如發現繳納通知文書有記載、計算錯誤或重複時，於規定繳納期間
    內，得要求稅捐稽徵機關，查對更正。」及「納稅義務人對於因適用法令錯誤或
    計算錯誤溢繳之稅款，得自繳納之日起五年內提出具體證明，申請退還；‧‧‧
    」分別為稅捐稽徵法第一條、第十七條及第二十八條所明定。次按「左列各款，
    應自遺產總額中扣除，免徵遺產稅：一、‧‧‧八、被繼承人死亡前，未償之債
    務，具有確實證明者。」為行為時遺產及贈與稅法第十七條第一項第八款所明定
    。
二、原告之父曹天生於八十三年九月十日死亡，其繼承人分別於八十四年六月十日申
    報遺產稅及八十九年二月十一日補申報被繼承人死亡前三年內存款贈與之遺產稅
    ，被告分別於八十五年九月二十四日核定應納遺產稅額一、三０八、四一四元，
    及八十九年三月六日核定補報應納遺產稅額五二五、二五四元，及自動補報加計
    利息一七六、五五二元，限繳日期分別為八十五年十二月二十五日與八十九年五
    月十日，繼承人未於法定期限內申請復查，而分別於八十六年一月二十四日及八
    十九年六月九日確定之事實，有原處分卷內之遺產稅課稅資料暨調查報告 (內有
    遺產稅申報書及核定通知書)為證，復為兩造所不爭執。嗣原告於遺產稅核定處
    分確定後，主張被繼承人所遺系爭土地，經訴外人吳武男設定債權額二０、００
    ０、０００元抵押權，申請依遺產及贈與稅法第十七條第一項第八款更正扣除被
    繼承人死亡前未償債務二０、０００、０００元。惟查課稅處分為行政處分，而
    行政處分於行政濟救期間經過後未提起行政救濟者，即告形式確定而具有形式確
    定力 (存續力)，亦即除法律另有規定外 (例如稅捐稽徵法第二十八條)不得再爭
    執其效力。本件為課稅處分之原遺產稅核定處分，既因繼承人未於法定期限內申
    請復查而告形式確定，即具有存續力，除法律另有規定外，不得再爭執其效力。
    原告所主張於繼承事實發生前之已存在事由，即被繼承人所遺系爭土地，經訴外
    人吳武男設定債權額二０、０００、０００元抵押權，要求依遺產及贈與稅法第
    十七條第一項第八款更正扣除被繼承人死亡前未償債務二０、０００、０００元
    ，性質上係對已具存續力之原遺產稅核定處分為爭執，經核無其他法律有特別規
    定之情形，其請求即於法無據，原處分不予准許，並無不合。又遺產贈與稅法第
    十七條第一項第八款被繼承人死亡前，具有確實證明之未償債務，應自遺產總額
    中扣除之規定，係核課遺產稅時，計算遺產總額之規定，屬於稅捐要件事實之規
    定，並非原告所主張可以隨時行使之人民公法上之請求權規定，原告以其為人民
    公法上之請求權，並無消滅時效規定，而質疑原處分之合法性，並不可採。原處
    分既無違法，訴願決定予以維持，即無不合。原告訴請撤銷，並請求命被告准扣
    除被繼承人死亡前未償債務二０、０００、０００元，重新核計遺產稅，為無理
    由，應予駁回。
三、據上論結，本件原告之訴為無理由，爰依行政訴訟法第九十八條第三項前段，判
    決如主文。
中　　　華　　　民　　　國　　九十三　　年　　　五　　　月　　二十五　　日
                                  臺北高等行政法院  第二庭
                                            審判長  法  官　姜素娥
      　　　　　　　　　　　　　　　　　　　　      法　官　陳國成
      　　　　　　　　　　　　　　　　　　　　      法　官　吳東都
右為正本係照原本作成。
如不服本判決，應於送達後二十日內，向本院提出上訴狀並表明上訴理由，如於本判
決宣示後送達前提起上訴者，應於判決送達後二十日內補提上訴理由書（須按他造人
數附繕本）。
中　　　華　　　民　　　國　　九十三　　年　　　五　　　月　　二十五　　日
                                                    書記官  李金釵
